【裁判字號】    99,易,82
【裁判日期】    990607
【裁判案由】    偽造文書
【裁判全文】
臺灣花蓮地方法院刑事判決                99年度易字第82號
公  訴  人  臺灣花蓮地方法院檢察署檢察官
被      告  甲○○
            乙○○
上列被告因偽造文書案件，經檢察官提起公訴（98年度偵字第49
81號、98年度偵字第5010號），本院判決如下：
    主  文
甲○○共同犯使公務員登載不實罪，處拘役伍拾日，如易科罰金
，以銀元參佰元即新臺幣玖佰元折算壹日。減為拘役貳拾伍日，
，如易科罰金，以銀元參佰元即新臺幣玖佰元折算壹日。緩刑貳
年。
乙○○無罪。
    事  實
一、甲○○及真實姓名年籍不詳之胡姓男子、大陸地區人民覃柳
    鳳，共同基於使公務員登載不實之犯意聯絡，明知甲○○與
    覃柳鳳無真實結婚之意，於民國92年8 月20日由該胡姓男子
    攜甲○○同至大陸廣西與覃柳鳳於92年9 月4 日在廣西省壯
    族自治區來賓市辦理結婚登記，並取得廣西壯族自治區來賓
    市公證處（2003）桂來證字第1078號結婚證明公證書後，再
    由甲○○於回國後持前揭結婚證明書，於92年10月8 日向花
    蓮縣花蓮市戶政事務所申辦結婚登記，致使不知情之該管公
    務員，將渠等不實結婚之事項登載於職務上所掌之戶籍登記
    簿上，足生損害於戶政機關對於戶籍管理之正確性。
二、案經花蓮縣警察局花蓮分局、鳳林分局報告臺灣花蓮地方法
    院檢察署檢察官偵查起訴。
    理  由
一、本案認定事實所引用之證據資料，檢察官、被告等均同意作
    為證據，且經核作成之狀況並無不適當之情形，應有證據能
    力。
二、上揭事實，業據被告甲○○坦承不諱，並有甲○○入出國證
    明書1 紙、財團法人海峽交流基金會證明書1 紙、申請人甲
    ○○結婚登記申請書、廣西壯族自治區來賓市公證處（2003
    桂來證字第1078號結婚公證書1 紙等在卷可稽，足資補強，
    堪信真實。本案事證明確，被告甲○○之犯行堪以認定，應
    依法論科。
三、按被告行為後刑法亦於94年2月2日修正公布，95年7月1日施
    行，而修正後刑法第2條第1項規定：「行為後法律有變更者
    ，適用行為時之法律。但行為後之法律有利於行為人者，適
    用最有利於行為人之法律。」係規範行為後法律變更所生新
    舊法律比較適用之準據法，於新法施行後，應適用修正後刑
    法第2條第1項之規定，為「從舊從輕」之比較。且於比較時
    應就罪刑有關之共犯、未遂犯、想像競合犯、牽連犯、連續
    犯、結合犯，以及累犯加重、自首減輕暨其他法定加減（如
    身分加減）與加減例等一切規定，綜其全部罪刑之結果而為
    比較，且就比較之結果，須為整體之適用，不能割裂分別適
    用各該有利於行為人之法律，此即法律變更之比較適用所應
    遵守之「罪刑綜合比較原則」及「擇用整體性原則」。再從
    刑附屬於主刑，除法律有特別規定者外，依主刑所適用之法
    律（參見最高法院24年上字第4634號判例、27年上字第2615
    號判例、及最高法院95年度第8 次刑事庭會議決議意旨），
    茲就本件新舊法比較結果說明如下：
(一)刑法第28條，將舊法之「實施」修正為「實行」。原「實施
    」之概念，包含陰謀、預備、著手及實行等階段之行為，修
    正後僅共同實行犯罪行為始成立共同正犯。是新法共同正犯
    之範圍已有限縮，排除陰謀犯、預備犯之共同正犯。新舊法
    之共同正犯範圍既因此而有變動，自屬犯罪後法律有變更（
    最高法院96年度台上字第 934號判決參照）。然就本案而言
    ，被告無論依新舊法，均成立共犯，適用新法並未對被告較
    為有利。
(二)刑法第214條法定刑罰金部分，依修正後刑法第33條第5款之
    規定，最低額為新臺幣 1,000元，惟依被告行為時之修正前
    刑法第33條第5款規定，罰金之最低額僅新臺幣3元。比較修
    正前、後之刑罰法律，適用修正前之規定，對被告較有利。
(三)刑法第41條第1 項前段關於易科罰金之規定，修正為「犯最
    重本刑為5年以下有期徒刑以下之刑之罪，而受6個月以下有
    期徒刑或拘役之宣告者，得以新臺幣一千元、二千元或三千
    元折算1 日，易科罰金」；惟修正前依罰金罰鍰提高標準條
    例第2 條（現已刪除）提高時，易科罰金之折算標準最高為
    銀元300元，最低為銀元100元即新臺幣900元或300元。比較
    結果，以修正前規定對被告較為有利。
(四)刑法第62條關於自首之規定，修正前原規定為「對於未發覺
    之罪，自首而受裁判者，減輕其刑。但有特別規定者，依其
    規定。」，修正後之規定則為：「對於未發覺之罪，自首而
    受裁判者，得減輕其刑。但有特別規定者，依其規定。」，
    即修正前規定為「必減」其刑，修正後改為「得減」其刑，
    經比較新舊法結果，自以修正前刑法第62條規定較有利於被
    告。
(五)經綜合比較前述法律變更之結果後，本案因修正後之規定並
    未對被告更為有利，依據刑法第2條第1項前段，應一體適用
    修正前刑法第33條第5款、第28條、第62條之規定。
四、核被告甲○○所為，係犯刑法第214 條之使公務員登載不實
    文書罪。被告甲○○與真實姓名年籍不詳之胡姓男子、大陸
    地區人民覃柳鳳之間就上開犯行，有犯意之聯絡與行為之分
    擔，應依修正前刑法第28條規定，均論以共同正犯。被告甲
    ○○對於未發覺之罪自首而受裁判，有花蓮縣警察局花蓮分
    局民意派書所警員林昭光之「偵查報告」在卷可按，據林員
    表示係於98年7月7日內被告甲○○訪查時，甲○○坦承假結
    婚情事始知悉上情云云，合於自首要件，乃依修正前刑法第
    62條前段規定，減輕其刑。
五、爰審酌被告素行尚佳、犯罪動機、手段、所生危害尚非惡性
    重大，其一時失慮、誤觸刑典，犯罪後自首犯行、態度良好
    ，兼衡其智識程度、生活狀況等一切情狀，量處如主文所示
    之刑，並諭知易科罰金之折算標準。被告行為係在96年4 月
    24日以前，合於中華民國96年罪犯減刑條例第2 條第1 項第
    3 款之規定，應予減其宣告刑2 分之1 分如主文所示，並諭
    知減得之刑之易科罰金折算標準。
六、被告無犯罪前科，未曾受有期徒刑以上刑之宣告，有臺灣高
    等法院被告前案紀錄表在卷可稽，經此偵審教訓，當知有所
    警惕而無再犯之虞，爰依修正後刑法第74條第1項第1款之規
    定（按犯罪在新法施行前，而新法施行後，緩刑之宣告應適
    用新法第74條之規定，此有最高法院95年5 年23日之95年第
    8 次刑事庭會議決議足資參照），併宣告緩刑2 年，以啟自
    新。
七、乙○○無罪部分：
(一)公訴意旨另以：被告乙○○為使大陸地區人民非法進入臺灣
    地區，而與甲○○及真實姓名年籍不詳之胡姓男子、大陸地
    區人民覃柳鳳，共同基於使公務員登載不實之犯意聯絡，由
    乙○○介紹無真實結婚之意之甲○○與真實姓名年籍不詳之
    胡姓男子，甲○○為圖得到免費到大陸玩樂及以假結婚結婚
    之方式使大陸地區人民得以臺灣地區人民配偶身份非法進入
    臺灣地區後可得10多萬元，於民國（下同）92年8 月20日由
    該真實姓名年籍不詳之胡姓男子攜同至大陸廣西，與大陸地
    區女子覃柳鳳於92年9 月4 日在廣西省壯族自治區來賓市辦
    理結婚登記，並取得廣西壯族自治區來賓市公證處（2003）
    桂來證字第1078號結婚證明公證書後，再由甲○○於回國後
    持前揭結婚證明書，交由乙○○於92年10月8 日向花蓮縣花
    蓮市戶政事務所申辦結婚登記，致使不知情之該管公務員，
    將渠等不實結婚之事項登載於職務上所掌之戶籍登記簿上，
    足生損害於戶政機關對於戶籍管理之正確性，因認被告乙○
    ○亦共同涉犯刑法第214 條之使公務員登載不實文書罪嫌云
    云。
(二)按犯罪事實應依證據認定之，無證據不得認定犯罪事實；又
    不能證明被告犯罪或其行為不罰者應諭知無罪之判決，刑事
    訴訟法第154 條第2 項及第301 條第1 項分別定有明文。次
    按檢察官就被告犯罪事實，應負舉證責任，並指出證明之方
    法，無從說服法院以形成被告有罪之心證，基於無罪推定之
    原則，自應為被告無罪判決之諭知。
(三)公訴人認被告乙○○涉有上開罪嫌，無非以同案被告甲○○
    於警詢及偵查中之供述、甲○○入出國證明書、結婚登記申
    請書等等為其主要論據。訊據被告乙○○堅決否認犯行，辯
    稱：「我與甲○○是同年齡的朋友，我們是隔壁村的，我沒
    有與他讀同間國小，但他都稱我為同學。我國小有看過甲○
    ○，91、92年間我在胡忠仁家有看過甲○○，我經過胡忠仁
    看到我就叫我，我進去喝了幾杯先行離開，我在那裡看到甲
    ○○。」、「從那次後我與甲○○就沒有再見面，我沒有替
    他到戶政事務所辦結婚登記。結婚登記申請書上甲○○的簽
    名不是我簽的，也不是我代辦的。」等語。
(四)經查：據證人即同案被告甲○○於本院審理時結證：結婚登
    記是伊自己辦的，警卷第21頁戶籍登記之申請書上「甲○○
    」之簽名亦係是伊自己簽的，沒有請別人代辦，在警察局說
    請乙○○代辦，是因喝醉酒，當時說是乙○○辦的乃不實，
    實際上乙○○沒有陪伊去辦戶籍登記，之前有與乙○○見過
    一次面，去大陸回台後沒有與乙○○再見過面等語，與警詢
    及偵查中所述不符。然再由上開警卷第21頁戶籍登記之申請
    書上「甲○○」之簽名，與甲○○警卷之簽名形式相符，又
    辦理結婚登記時並未記載係由他人代辦，則依常情應確係甲
    ○○本人所親辦無訛。從而其警詢時稱結婚登記係交由乙○
    ○去申辦云云，即與事實不符，顯係為脫罪而將責任推給乙
    ○○所設，應非真實，自應以其於本院之證述較為可信。此
    外，卷內無任何其他證據得證明被告乙○○與甲○○有犯意
    聯絡及行為分擔之情事，被告乙○○所辯亦無不可採之處。
    綜上所述，檢察官應就犯罪事實負舉證責任，如證據不明且
    告訴人所指內容與卷存其他證據不符，其事實不明之利益應
    歸於被告，揆上說明，本案既不能證明被告乙○○成立公訴
    人所指之犯罪，自應為無罪判決之諭知。
據上論斷，應依刑事訴訟法第299條第1項前段、第301條第1項，
刑法第214條，修正前刑法第第28條、第62條前段、第41條第1項
前段，刑法第74條第1項第1款，修正廢止前罰金罰鍰提高標準條
例第2條，現行法規所定貨幣單位折算新臺幣條例第2條，刑法施
行法第1條之1 ，中華民國96年罪犯減刑條例第2條第1項第3款、
第7條、第9條，判決如主文。
本案經檢察官龔書安到庭執行職務。
中    華    民    國    99    年    6     月    7     日
                  刑事第二庭    法  官  沈培錚
以上正本證明與原本無異。
如不服本判決應於收受送達後10日內向本院提出上訴書狀，並應
敘述具體理由。其未敘述上訴理由者，應於上訴期間屆滿後20日
內向本院補提理由書(均須按他造當事人之人數附繕本)「切勿逕
送上級法院」。
中    華    民    國    99    年    6     月    9     日
                                書記官
附錄本判決論罪之法律條文：
中華民國刑法第214條：
明知為不實之事項，而使公務員登載於職務上所掌之公文書，足
以生損害於公眾或他人者，處3年以下有期徒刑、拘役或5百元以
下罰金。

司法院資訊處製作；財團法人民間司法改革基金會備份。
